臺灣高等法院高雄分院民事判決
                                    110年度上易字第215號
上  訴  人  劉誌文  
兼
訴訟代理人  劉誌喬  
被 上訴 人  財政部國有財產署南區分署

法定代理人  黃莉莉  
訴訟代理人  蔡文健律師
            高華陽律師
            楊家瑋律師
上列當事人間請求返還土地等事件，上訴人對於中華民國110 年
6 月28日臺灣屏東地方法院108 年度訴字第494 號第一審判決提
起上訴，本院於民國110 年11月10日言詞辯論終結，判決如下：
    主      文
上訴駁回。
第二審訴訟費用由上訴人負擔。
    事實及理由
一、被上訴人起訴主張：坐落屏東縣○○市○○段○○段000000地號土
    地（下稱系爭土地）為中華民國與上訴人共有，中華民國之
    應有部分為8020/10000，管理者為被上訴人，而上訴人應有
    部分各為990/10000 。上訴人於民國102 年9 月1 日起至10
    8 年7 月31日止此段期間內，於系爭土地上設置系爭鐵架圍
    籬而占用附圖所示A 部分土地共136 平方公尺，因上訴人無
    權占用期間共71個月，顯係受有相當於租金之不當得利，為
    此爰依不當得利之法律關係請求上訴人共同給付自102 年9 
    月1 日起至108 年7 月31日止相當於租金之不當得利共新臺
    幣（下同）46,363元。聲明：上訴人應給付被上訴人46,363
    元，及自108 年12月18日起至清償日止，按週年利率5 ％計
    算之利息。
二、上訴人辯以：系爭土地原為其父劉曜濱所有，系爭土地上當
    時尚有劉曜濱於83年間興建之雜項工作物圍籬，劉曜濱去世
    後，上訴人因分割繼承於85年2 月1 日取得系爭土地應有部
    分各990/10000 ，另應有部分8020/10000則因抵繳稅款而移
    轉登記為國有，從而，上訴人之應有部分換算成土地面積為
    78.8方公尺（計算式：系爭土地總面積398 平方公尺×990/1
    0000 ×2=78.8平方公尺），已大於被上訴人實地勘查面積71
    .95 平方公尺，上訴人使用系爭土地並未逾其等之應有部分
    。且白天其等未將系爭鐵架圍籬之鐵門關上，僅有晚上將門
    栓栓上，外人仍可自由將門栓打開，上訴人2 人並未占用附
    圖所示A 部分土地，另被上訴人請求102 年9 月1 日至108 
    年5 月31日之補償金，已逾民法第126 條規定之5 年時效等
    語，資為抗辯。並聲明：㈠被上訴人之訴及假執行之聲請均
    駁回。㈡如受不利之判決，願供擔保，請准宣告假執行。
三、原審判決上訴人應給付被上訴人46,363元，及自108 年12月
    18日起至清償日止，按年息5%計算之利息。上訴人不服提起
    上訴，聲明：㈠原判決判命超過32,026元本息部分廢棄；㈡上
    開廢棄部分被上訴人第一審之訴駁回。被上訴人則聲明：上
    訴駁回。
四、本件不爭執事項：
  ㈠系爭土地為上訴人及中華民國共有，上訴人2 人應有部分各9
    90/10000 、中華民國應有部分8020/10000，被上訴人為中
    華民國所有土地之管理人。
  ㈡系爭土地上坐落有如附圖所示編號1-2-3-4 之系爭鐵架圍籬
    ，系爭鐵架圍籬內另坐落有如附圖所示編號5 至13等9 顆樹
    木，系爭鐵架圍籬係上訴人之父親劉曜濱於83年間所設置，
    劉曜濱於83年12月8 日過世後由上訴人繼承取得系爭鐵架圍
    籬之所有權，上訴人復於108 年8 月29日拆除附圖編號1-2-
    3-4之系爭鐵架圍籬，另附圖編號6 至13之樹木則為上訴人
    劉誌喬所栽種。
五、上訴人提起上訴，僅針對原審判決計算不當得利之計算基礎
    為爭執，是本件之爭點即在於：被上訴人請求上訴人給付自
    102 年9 月1 日起至108 年7 月31日止因占用系爭土地所受
    有相當於租金之不當得利，有無理由？金額為若干？茲分述
    本院之判斷如下：
  ㈠按無法律上之原因而受利益，致他人受損害者，應返還其利
    益，民法第179 條定有明文。而依不當得利之法則請求返還
    不當得利，以無法律上之原因而受利益，致他人受有損害為
    其要件，故其得請求返還之範圍，應以對方所受之利益為度
    ，非以請求人所受損害若干為準，無權占有他人土地，可能
    獲得相當於租金之利益為社會通常之觀念。次按，按民法第
    818 條所定各共有人按其應有部分，對於共有物之全部有使
    用收益之權。係指各共有人得就共有物全部，於無害他共有
    人之權利限度內，可按其應有部分行使用益權而言。故共有
    人如逾越其應有部分之範圍使用收益時，即係超越其權利範
    圍而為使用收益，其所受超過利益，要難謂非不當得利（最
    高法院55年台上字第1949號民事判決先例參照）。是在逾越
    應有部分為使用收益所受不當得利之計算方式，應按其占用
    範圍之面積，按其逾越應有部分比例計算其所得之不當得利
    。
  ㈡又按城市地方房屋之租金，以不超過土地及其建築物申報總
    價年息10％為限，土地法第97條第1 項定有明文；另土地法
    第105 條規定，同法第97條之規定，於租用基地建築房屋準
    用之，是建築基地（即土地）之租金，亦按土地申報地價年
    息百分之10為限。惟此年息10％為限，乃指基地租金之最高
    限額而言，非謂所有租賃基地之租金必須照申報價額年息百
    分之10計算之，且須斟酌基地之位置，工商繁榮程度、使用
    人利用基地之經濟價值、所受利益，彼等關係及社會感情等
    情事以為決定。審酌系爭土地位於屏東市內，鄰近屏東大學
    ，商業繁榮，近民教路及林森路，生活機能便利，此為兩造
    所不爭執（見原審卷第287 頁、本院卷第75、77頁），另上
    訴人無權占用之土地均已鋪設柏油，有現況照片在卷可參（
    見原審卷第53至54頁），上訴人除架設系爭鐵架圍籬外，並
    未再於土地上搭蓋地上物，也未堆置雜物，是綜合上開情形
    ，認以系爭土地103 年至108 年之申報地價年息4%計算上訴
    人占有系爭土地相當於租金之不當得利為適當。
  ㈢查系爭土地於103 年1 月起之申報地價為每平方公尺5,300元
    ，再自105 年1 月起之申報地價為每平方公尺5,600 元，有
    申報地價查詢在卷可按（見原審卷第33頁）。據此，103年7
     月4 日起至104 年12月31日止之不當得利數額為34,590元
    【計算式：5,300 元x136平方公尺x4%x8020/10000《註：802
    0／10000 為上訴人逾越應有部分之比例，即1-1980／10000 
    （上訴人共有之應有部分比例）＝8020／10000 ；以下均同》x
    5 46/365=34,590元，元以下4 捨5 入），另自105年1 月1 
    日起至108 年7 月31日止之不當得利數額為87,548元（計算
    式：5,600 元x136平方公尺x4% ÷12個月x4 3個月x8020/100
    00=87,548元，元以下4 捨5 入），合計自103 年7 月4 日
    起至108 年7 月31日止之不當得利數額為122,138元（計算
    式：34,590元+87,548 元=122,138元）。然因被上訴人於10
    9 年2 月12日業已同意對上訴人減半收取不當得利之金額，
    有109 年2 月12日召開之國私共有土地協議分割會議紀錄在
    卷可參（見原審卷第185 頁），復為被上訴人所不爭執（見
    本院卷第77頁）。是被上訴人得請求上訴人給付之金額為61
    ,069元（計算式：122,138 元÷2=61,069元），被上訴人於
    原審僅請求上訴人給付46,363元，自屬有據。至上訴人於原
    審所為不當得利時效抗辯部分，因本件原審所判決被上訴人
    勝訴部分，已論述相當於租金之不當得利之時效期間應以5 
    年計，而剔除起訴前逾5 年時效之部分，僅計算如上所述自
    103 年7 月4 日起至108 年7 月31日之部分（見原審判決第
    6 頁第3-9 行、第15-20 行），並無不合，併此敘明。
六、綜上所述，被上訴人依據民法第179 條規定，請求上訴人給
    付46,363元，及自108 年12月17日起至清償日止，按週年利
    率5 ％計算之利息，為有理由，應予准許。從而原審為上訴
    人敗訴之判決，並無不合。上訴論旨指摘原判決不當，求予
    廢棄改判，為無理由，應駁回上訴。又本件事證已明，兩造
    其餘攻防及證據，因認為均不足以影響本判決之結果，爰不
    逐一論列。
七、據上論結，本件上訴為無理由，依民事訴訟法第449 條第1
    項、第78條，判決如主文。
中　　華　　民　　國　　110 　年　　12　　月　　8 　　日
                          民事第二庭
                                審判長法  官  黃國川
                                      法  官  何佩陵
                                      法  官  李怡諄
以上正本證明與原本無異。
本件不得上訴。
中　　華　　民　　國　　110 　年　　12　　月　　8 　　日
                                      書記官  郭蘭蕙